【裁判字號】    92,上易,2333
【裁判日期】    921014
【裁判案由】    家庭暴力防治法
【裁判全文】
臺灣高等法院刑事判決                          九十二年度上易字第二三三三號
    上  訴  人  臺灣桃園地方法院檢察署檢察官
    被      告  乙○○
右上訴人因被告違反家庭暴力防治法案件，不服臺灣桃園地方法院九十二年度易字第
五六七號，中華民國九十二年六月十九日第一審判決（起訴案號：臺灣桃園地方法院
檢察署九十一年度偵字第七二七三號），提起上訴，本院判決如左：
    主  文
上訴駁回。
    理  由
一、檢察官聲請簡易處刑意旨略以：被告乙○○前曾因毆打其父甲○，為臺灣桃園地
    方法院於九十年九月七日以九十年度家護字第四三八號核發通常保護令，禁止其
    騷擾甲○，並命其遠離甲○住處至少一百公尺，有效期間十個月。被告拒不遵從
    ，仍於九十一年四月九日下午四時三十分許，進入桃園縣平鎮市○○路一六七號
    二樓甲○住處內，大聲吵鬧，向甲○揚言需給付新臺幣（下同）四萬元，不然去
    死等語，對甲○進行騷擾，為甲○報警當場查獲，因認被告涉有家庭暴力防治法
    第五十條第二款及第四款之違反保護令罪嫌等語。
二、本件公訴人認被告乙○○違反保護令之犯行，係以告訴人甲○之指訴及上開保護
    令為其論據。
三、訊之被告乙○○固坦承有於右揭時間至告訴人甲○前開住所之事實，然堅決否認
    有何違反保護令之犯行，辯稱：伊並未收到保護令，伊當時並未住在保護令寄達
    之處所，伊因沒有繳納管理費，所以大樓管理員沒有把保護令轉交給伊，伊當時
    人住在工廠的宿舍，如知道有該保護令，就不會拿四萬元給告訴人了，且當日係
    因告訴人先前曾向伊借款四萬元，以清償地下錢莊借款，有開一張支票給付，告
    訴人說三天後要還伊錢，而約伊於該日至告訴人住處償還二萬元等語。
四、按犯罪事實，應依證據認定之，無證據不得推定其犯罪事實。又不能證明被告犯
    罪者，應諭知無罪之判決，刑事訴訟法第一百五十四條、第三百零一條第一項分
    別定有明文。又事實之認定，應憑證據，如未能發現相當證據，或證據不足以證
    明，自不能以推測或擬制之方法，為裁判基礎（最高法院四十年度臺上字第八六
    號判例參照）。且告訴人之告訴係以使被告受刑事訴追為目的，是其陳述是否與
    事實相符，仍應調查其他證據以資審認。（最高法院五十二年度臺上字第一三０
    ０號判例參照）。次按刑法上犯罪之成立，除行為人之客觀行為需符合該罪之構
    成要件行為外，行為人主觀上亦需具有故意、過失或意圖等主觀要件。是行為人
    構成家庭暴力防制法第五十條之犯罪，除在客觀上需有違反依同法第十三條、第
    十五條之裁定之保護令內容外，主觀上亦需知悉該保護令之內容，卻仍出於己意
    而違反，始足當之。經查：
    (一)被告乙○○係告訴人甲○之子，二人間固具有家庭暴力防治法第三條第一款所
      定之家庭成員關係，惟家庭暴力防治法所稱騷擾者，謂任何打擾、警告、嘲弄
      或辱罵他人之言語、動作或製造使人心生畏怖情境之行為，家庭暴力防治法第
      二條第三項定有明文。查，被告對於右揭時間至告訴人前開住處之事實已坦承
      不諱，並經告訴人指訴在卷，證人即被告之母黃張芳子亦於原審審理時證述被
      告有於該日至告訴人上開住處屬實，足見被告確於右揭時間至告訴人住處。然
      被告辯稱：伊曾於四月六日借四萬元予告訴人，並與告訴人一起前去清償告訴
      人積欠地下錢莊借款，告訴人約伊於四月九日下午至告訴人住處，欲先償還伊
      二萬元，伊始至告訴人前開住處等語。是以，本案應予審究者，即被告是否有
      騷擾告訴人之行為，自應視其是否有打擾、警告、嘲弄或辱罵告訴人之言語、
      動作或製造使告訴人心生畏怖情境之行為而定，要不得僅因其至告訴人住處即
      認被告對告訴人騷擾。查：
      證人即被告之母黃張芳子於原審到庭證稱：當日因甲○向地下錢莊借錢，伊
        向被告借四萬元與告訴人，因為被告還有房貸，就問告訴人何時可以還錢，
        告訴人表示三天後就可以還錢，伊就當場叫告訴人簽發一張支票，用以表示
        被告有借四萬元與告訴人，簽上開支票時伊有在場，支票是甲○自己蓋印章
        的等語（參原審九十二年六月五日筆錄），並有匯通商業銀行中壢分行，發
        票日九十一年四月十三日、金額四萬元，支票號碼ＡＭ0000000號之
        支票一紙附卷可佐。而告訴人於原審審理時對其向地下錢莊借貸五萬元，並
        由證人黃張芳子向被告拿四萬元與告訴人清償地下錢莊借款一事供認無訛，
        足證告訴人確有向被告借用四萬元，並允諾三日後償還借款之事。告訴人與
        被告約定於四月九日償還二萬元，則被告於右揭時間至告訴人住處，已事先
        得告訴人承諾，顯非係基於騷擾告訴人之意思而至告訴人住處，即難遽以違
        反家庭暴力防治法第五十條第四款保護令罪責相繩。
      告訴人雖於偵訊時陳稱：伊未欠被告錢，被告卻至他家鬧，揚言給付四萬元
        ，不然去死等語，惟此僅為告訴人片面之語，其為使被告受刑罰之制裁，自
        必為不利於被告之指訴，尚不得僅憑告訴人片面之言，即為被告不利之認定
        。證人黃張芳子復證稱：告訴人向被告借款時表示他要去銀行借款，後來銀
        行因甲○年紀很大，銀行不願意放款，就沒辦法還被告錢，所以才會發生本
        案這件事情等語，故告訴人實有向被告借款而未能償還，且告訴人於原審經
        對質後亦陳稱：黃張芳子說要向被告拿四萬元給我…後來黃張芳子拿四萬元
        給我，我去還地下錢莊等語（參原審九十二年六月五日筆錄）。茲被告既向
        告訴人借款，被告至告訴人住處，亦係依約前去接受告訴人之還款，自非為
        騷擾告訴人而至上開處所，不能認被告有騷擾之意。被告至告訴人住處後，
        因告訴人未依約還款，雙方於談論過程中，被告考量其尚有房貸壓力，且告
        訴人未依約還款，言行舉止縱有大聲吵鬧之情事，亦不得謂係騷擾。如告訴
        人向被告借款後，得執法院所發之民事通常保護令禁止被告與其接觸，即令
        索還債款亦為不許，則告訴人藉此規避債務，恐非核發保護令之本意，故被
        告要求告訴人還款過程中縱有大聲吵鬧之行為，自不得認與家庭暴力防治法
        規定之騷擾行為該當。
    (二)告訴人前確曾向臺灣桃園地方法院聲請核發民事通常保護令，經該院於九十年
      九月七日以九十年度家護字第四三八號核發內容為：I不得對告訴人實施身體
      或精神上不法侵害之行為；II不得直接或間接對於告訴人為騷擾、通話、通信
      之聯絡行為；III遠離桃園縣平鎮市○○路一六七號二樓告訴人之住所至少一百
      公尺；Ⅳ有效期間十個月，又該通常保護令於九十年九月二十四日經向被告位
      於桃園縣楊梅鎮○○路二００巷二弄一四號之住處送達結果，由大廈管理委員
      會之管理員林壽收受，此有臺灣桃園地方法院九十年度家護字第四三八號民事
      通常保護令、送達證書各一紙在卷足憑（參偵查卷第二十七頁至第二十九頁）
      。按被告雖
      實際居住於該處，伊當時住在工廠宿舍等語。而被告之母即證人黃張芳子於原
      審亦證稱被告都住在工廠宿舍，有時開計程車就睡在車內，沒有回來等語（參
      同上筆錄），黃張芳子與被告雖為母子，惟其與告訴人更為夫妻，應無坦護被
      告之必要，故其言尚非不可採信，則該保護令雖經由林壽代為收受，然被告是
      否知悉其事，仍非無疑。何況，如被告知悉有該保護令存在，其已不得接近告
      訴人住處一百公尺之範圍內，被告何需自陷違法而借款與告訴人，猶堪信被告
      不知有該保護令之存在，被告既不知有該保護令之存在，其至告訴人之住處，
      即不能謂有違反保護令之故意，與家庭暴力防治法第五十條第二款之構成要件
      不相當。
    (三)告訴人於偵查中雖指訴稱：去年（指九十年）九月間收受法院核發保護令後約
      一至二個月，被告曾至告訴人住處吵鬧，告訴人叫被告不要再鬧，且稱其有保
      護令，被告當場表示有向他人問過，該保護令期間僅有十個月，沒什麼用等語
      （參偵查卷第二十四頁），按如上述，保護令上已載明有效期間十個月，如被
      告有收受保護令，已知悉保護令之內容，何須向告訴人表示『有向他人問過，
      該保護令期間僅有十個月』等語，由此亦可見被告上開辯稱未收到保護令乙節
      為可信，告訴人片面指稱有向被告警示保護令之情並不實在。
    (四)檢察官於九十一年四月二十五日以傳票傳訊被告，被告未到庭後，固於九十一
      年五月十日以書狀陳明遷址，並載明傳票上所記載該案以九十一年偵字第七二
      七三號致股承辦等資料，有該遷址聲請表附卷可稽（參偵查卷第三十頁），然
      該住所遷移聲請表係檢察署免費供應，此業該署載明於聲請表之上，而被告既
      未以信封郵寄該聲請表，依偵查卷內相關資料並無送達證書回證，一般人並不
      知悉檢察內部事務，該聲請狀內竟記載『九十一年偵字第七二七三號致股』等
      資料，顯係被告本人至檢察署單一窗口取得聲請狀並載明後向收狀人員遞交，
      故檢察官上訴意旨以：顯見被告與住所地仍有建立聯繫管道，用以收取郵寄信
      件，僅收受時間稍行延後等語，據以推論被告辯稱未居住該址，不知有該保護
      令不足採信等情，似有誤會。
五、綜上所述，公訴人所提之證據，尚不能證明被告有上述違反保護令之犯行。本院
    復查無其他積極證據，足認被告涉有前開違反保護令之犯行，被告此部分犯罪尚
    屬不能證明，自應諭知被告無罪判決。
六、原審以被告犯罪不能證明，而為無罪之諭知，其認事用法核無違誤，檢察官提起
    上訴仍略以：「又該保護令雖由被告住所地受僱人林壽收受，惟被告於原審審理
    中得以輕易推估係一名老老管理員，因事後一直通報，被告方遷移地址至姊夫住
    處（九十二年六月五日筆錄第八頁），顯見被告與住所地仍有建立聯繫管道，用
    以收取郵寄信件，僅收受時間稍行延後，此自本署檢察官於九十一年四月二十五
    日以傳票傳訊被告，被告未到庭後，即於九十一年五月十日以書狀陳明遷址，並
    載明傳票上所記載該案由本署以九十一年度偵字第七二七三號致股承辦等資料，
    有該遷址聲請表附卷可稽（參偵查卷第三十頁），益可明知，是被告辯稱未居住
    該址，不知有該保護令云云，顯不足採信；至被告之母張芳子係與告訴人同住，
    被告均自己居住，業據張芳子於原審陳明（九十二年六月五日筆錄第八頁），是
    張芳子雖陳稱被告住工廠宿舍、開車睡車內云云，尚未能證明被告未返回住所地
    收閱法院送達保護令或受他人轉知，另張芳子陳稱因見告訴人缺錢，由伊出面向
    被告借得四萬元等語，及於原審審理中對告訴人訴究被告一事多所指責（九十二
    年六月五日筆錄第十一頁），足見渠與被告感情甚篤，對之多所維護，原審以張
    芳子未隱瞞被告前往告訴人住處，採信張芳子證言，認被告不知有該保護令存在
    ，容有誤會；又法院核發保護令之前，係斟酌聲請人與相對人所發生相關糾紛情
    狀，衡量出禁止令型態及有效期間久暫，並非終身有效，非有法定理由，相對人
    應完全遵守，否則若相對人得以自行假主觀上所認定正當事由而加以違反，保護
    令將出現漏洞，無以發揮確實保護聲請人之功能，被告縱對告訴人享有債權，然
    渠得以電話或透過渠母張芳子向告訴人要債，甚或循法定救濟程序主張其債權，
    並非須違反保護令所示遠離告訴人住所一百公尺不可，縱令親至告訴人住所要債
    ，亦僅需表明來意與告訴人磋商，當無違反保護令對告訴人大聲吵鬧，要告訴人
    去死之必要，原審認被告向告訴人吵鬧、辱罵，非屬騷擾行為，亦有未洽；另被
    告雖辯稱查獲當日係應告訴人邀請，前去收取二萬元云云，惟經告訴人堅詞否認
    ，且與被告於警訊中所稱係前往向告訴人要債四萬元等語不符，況被告所稱出面
    借款者為渠母張芳子，告訴人因該債務所簽發本票，發票日期為九十一年四月十
    三日，有該本票在卷為憑，足見被告並非受告訴人邀約前往收取二萬元，係因與
    告訴人發生債務糾紛之動機，前往告訴人住處進行騷擾，無礙渠違反保護令罪責
    ，原審認被告事前已得告訴人承諾，無騷擾之意，容有誤會」等情，指摘原審判
    決不當，請求撤銷改判為無理由，應駁回其上訴。
據上論斷，應依刑事訴訟法第三百六十八條判決如主文。
本案經檢察官劉靜婉到庭執行職務。
中      華      民      國      九十二      年     十     月    十四    日
                              臺灣高等法院刑事第二十一庭
                                  審判長法  官  葉  騰  瑞
                                        法  官  莊  明  彰
                                        法  官  黃  國  忠
右正本證明與原本無異。
不得上訴。
                                        書記官  劉  貞  達
中      華      民      國      九十二      年     十     月    十四    日


司法院資訊處製作；財團法人民間司法改革基金會備份。
